臺灣高等法院臺中分院刑事判決
111年度交上易字第184號

上  訴  人  
即  被  告  陳文俊



選任辯護人  洪永叡  律師（法扶律師）
上列上訴人因公共危險案件，不服臺灣臺中地方法院110年度交
易字第1798號中華民國110年12月30日第一審判決（起訴案號：
臺灣臺中地方檢察署110年度速偵字第4582號），提起上訴，本
院判決如下：
    主  文
上訴駁回。
　　犯罪事實
一、甲○○於民國110年11月23日18時至20時許，在位於臺中市大
    里區大明路之某中醫診所及某超商外，先後飲用藥酒、啤酒
    後，吐氣所含酒精濃度已達每公升0.25毫克以上，竟仍於飲
    畢後駕駛車牌號碼0000-00號自用小貨車上路。嗣其於同日2
    0時40分許駕駛前揭車輛行經臺中市○區○○○路000號前時，見
    前方有警方設置之取締酒駕路檢點，竟突然將該車停放於路
    邊，員警見狀乃上前攔查，因聞其身上帶有酒氣，乃於同日
    21時13分許對其施以吐氣酒精濃度檢測，測得酒精濃度吐氣
    值達每公升0.45毫克，而查悉上情。
二、案經臺中市政府警察局第三分局報告臺灣臺中地方檢察署檢
    察官偵查起訴。
    理    由
一、證據能力
　㈠刑事訴訟法第159條之5規定：「被告以外之人於審判外之陳
    述，雖不符前四條之規定，而經當事人於審判程序同意作為
    證據，法院審酌該言詞陳述或書面陳述作成時之情況，認為
    適當者，亦得為證據。」、「當事人、代理人或辯護人於法
    院調查證據時，知有第159條第1項不得為證據之情形，而未
    於言詞辯論終結前聲明異議者，視為有前項之同意。」其立
    法意旨在於傳聞證據未經當事人之反對詰問予以核實，原則
    上先予排除，惟若當事人已放棄詰問或未聲明異議，基於證
    據資料愈豐富，愈有助於真實發現之理念，且強化言詞辯論
    原則，法院自可承認該傳聞證據例外擁有證據能力。經查，
    以下本案所引用被告以外之人於審判外之言詞或書面陳述之
    證據能力，檢察官、上訴人即被告甲○○（下稱被告）及選任
    辯護人於本院審理時皆稱沒有意見（見本院卷第82至84頁）
    ，復未於言詞辯論終結前爭執或聲明異議（見本院卷第84至
    88頁），本院審酌前開證據作成或取得狀況，均無非法或不
    當取證之情事，亦無顯不可信之情況，且與待證事實具有關
    連性，依刑事訴訟法第159條之5第2項規定，自具有證據能
    力。 
　㈡刑事訴訟法第159條至第159條之5有關傳聞法則之規定，乃對
    於被告以外之人於審判外之言詞或書面陳述所為之規範；至
    非供述證據之書證及物證，其中書證部分若以該書面證據本
    身物體之存在或不存在作為證據者，係屬物證，性質上並非
    供述證據，應無傳聞法則規定之適用，如該非供述證據非出
    於違法取得，即不能謂其無證據能力。經查，本判決下列所
    引用之非供述證據，與本案待證事實具有關聯性，亦查無違
    法取得之情形，且檢察官、被告及選任辯護人亦未爭執其證
    據能力，自得作為本案之證據。
二、認定犯罪事實所憑之證據及理由
　　上開犯罪事實，業據被告於警詢、偵訊、原審及本院審理時
    坦承不諱（見速偵卷第43至45、85至86頁，原審卷第34頁，
    本院卷第85頁），復有員警職務報告、酒精測定紀錄表、被
    告之證號查詢汽車駕駛人資料及臺中市政府警察局舉發違反
    道路交通管理事件通知單影本各1 份在卷可稽（見速偵卷第
    37、47、59至61、71頁）。足認被告之自白與事實相符，本
    案事證明確，被告上開犯行堪以認定，應依法論科。
三、論罪科刑
　㈠行為後法律有變更者，適用行為時之法律。但行為後之法律
    有利於行為人者，適用最有利於行為人之法律，刑法第2條
    第1項定有明文。查被告行為後，刑法第185條之3規定於111
    年1月28日修正公布，並於同年月30日生效施行，而修正前
    刑法第185條之3第1項第1款原規定：「駕駛動力交通工具而
    吐氣所含酒精濃度達每公升0.25毫克或血液中酒精濃度達百
    分之0.05以上者，處2年以下有期徒刑，得併科20萬元以下
    罰金。」修正後刑法第185條之3第1項第1款則規定：「駕駛
    動力交通工具而吐氣所含酒精濃度達每公升0.25毫克或血液
    中酒精濃度達百分之0.05以上者，處3年以下有期徒刑，得
    併科30萬元以下罰金。」是比較新舊法之結果，修正後刑法
    第185條之3第1項第1款規定雖未更動該罪之構成要件及得科
    處之法定刑種，然已將有期徒刑、罰金之刑度均予提高，應
    以修正前刑法第185條之3第1項第1款規定對被告較為有利，
    依刑法第2條第1項前段規定，自應適用被告行為時即修正前
    刑法第185條之3第1項第1款之規定處斷。　
　㈡核被告所為，係犯修正前刑法第185條之3第1項第1款之駕駛
    動力交通工具而吐氣所含酒精濃度達每公升零點二五毫克以
    上之罪。
　㈢被告前於109年間，因酒後駕車之公共危險案件，經臺灣臺中
    地方法院以109年度中交簡字第1555號、109年度中交簡字第
    1609號判決分別判處有期徒刑5月、5月確定，嗣上開2案經
    該院以109年度聲字第4164號裁定應執行有期徒刑8月確定，
    於110年10月11日易服社會勞動執行完畢，有臺灣高等法院
    被告前案紀錄表（見本院卷第54至56頁）在卷可按。其受有
    期徒刑之執行完畢後，5年內故意再犯本案有期徒刑以上之
    罪，為累犯，本院審酌其於上開犯行後，仍不知警惕，復為
    本案犯行，足見行為人有其特別惡性、對於刑罰之反應力顯
    然薄弱。是綜核全案情節，認本件依累犯規定加重最低本刑
    ，並不致使被告所受之刑罰超過其所應負擔之罪責，亦不會
    造成其人身自由因此遭受過苛之侵害，無違憲法罪刑相當原
    則及比例原則，爰依司法院大法官釋字第775號解釋理由書
    意旨及刑法第47條第1項規定，加重其刑。
四、本院之判斷
　㈠原審認本件被告犯罪事證明確，適用刑法第185條之3第1項第
    1款、第47條第1項，刑法施行法第1條之1第1項等規定，審
    酌被告除前揭構成累犯之公共危險案件外，另曾於89、99、
    107年間，因酒後駕車之公共危險案件，經法院分別判處罪
    刑確定，然不知銘記警惕，再為本案酒後駕車犯行，且吐氣
    中酒精濃度高達每公升0.45毫克，足見被告無視於法禁，嚴
    重缺乏尊重其他用路人生命、財產安全之觀念，被告圖存僥
    倖之心態可議，當予嚴懲，然被告犯後坦承犯行，態度良好
    ，再斟酌其犯罪之動機、目的及自陳高中畢業之智識程度、
    從事理貨員、有未成年子女需扶養、具有低收入戶身份之家
    庭經濟狀況等一切情狀，量處被告有期徒刑7月。經核原審
    認事用法並無違誤，量刑亦屬妥適，應予維持。
　㈡被告上訴理由雖稱：被告事後已深感悔意，因家中有年邁雙
    親及3名幼兒均需被告扶養、照顧，被告目前居住房屋每月
    租金新臺幣（下同）22,000元，且從事理貨員月薪約2至3萬
    元，為低收入戶，亦曾於110年10月29日遭機車追撞受傷入
    院治療，現仍感到不適，如入監服刑，家中頓失依靠，生活
    必陷入苦境，請改判被告緩刑，給予被告自新機會等語（見
    本院卷第19至21、87頁）。然按量刑輕重，屬為裁判之法院
    得依職權自由裁量之事項，苟其量刑已以行為人之責任為基
    礎，並斟酌刑法第57條各款所列情狀，在法定刑度內，酌量
    科刑，如無偏執一端，致明顯失出失入情形，上級審法院即
    不得單就量刑部分遽指為不當或違法。又得依刑法第74條第
    1項規定宣告緩刑者，以被告未曾因故意犯罪受有期徒刑以
    上刑之宣告或前因故意犯罪受有期徒刑以上刑之宣告，執行
    完畢或赦免後，五年以內未曾因故意犯罪受有期徒刑宣告，
    為其前提要件。本件原判決關於科刑之部分，顯已審酌被告
    行為動機、手段、目的、犯罪後之態度、智識程度及生活狀
    況等刑法第57條相關事項（見原判決第3頁），並無違反罪
    刑相當性原則或比例原則之處。又被告上開構成累犯之前案
    ，係於110年10月11日始執行完畢，已詳如前述，被告本案
    之犯罪時間，係上開前案執行完畢後五年以內再犯，依上開
    說明，自不符合宣告緩刑之要件。被告上訴意旨仍執前詞，
    而提起上訴，核無理由，應予駁回。又本件原審雖未及審酌
    比較新舊法，惟此對於本件判決並不生影響，爰不予以撤銷
    ，併予敘明。
　㈢另檢察官於本院審理時雖稱：被告所提出之診斷證明書記載
    被告有酒癮之診斷，請法院審酌是否施以保安處分等語（見
    本院卷第82至83、86至87頁）。然：
　 1.按「因酗酒而犯罪，足認其已酗酒成癮並有再犯之虞者，
     於刑之執行前，令入相當處所，施以禁戒。前項禁戒期間
     為1年以下。但執行中認無繼續執行之必要者，法院得免其
     處分之執行。」刑法第89條定有明文。本件被告所提出之
     診斷證明書之「診斷」欄上固記載「3.酒癮」等語；「醫
     囑」欄上固記載「宜門診酒癮及藥物持續治療」等語（見
     本院卷第95頁）。然被告就此已供稱：我對於酒駕情形感
     到非常後悔，對用路人之生命、身體、財產安全影響很大
     ，所以我痛下決心尋求醫生協助幫忙戒酒，當天我去醫院
     詢問醫師該如何戒酒，我不是有酒癮，當時醫師也有詢問
     我一天喝多少，我說沒有天天喝，只是偶爾喝而已，醫生
     說我不是有酒癮，轉介我到身心科預約看診，會用藥物幫
     忙控制等語（見本院卷第87頁），而否認有酗酒成癮之事
     實。而檢察官亦未提出其他事證足以證明被告確已達「酗
     酒成癮並有再犯之虞」之程度，自不能僅憑被告所提出之
     診斷證明書，即認定被告已該當前述禁戒處分之要件甚明
     。
　 2.再按刑事訴訟法第370條第1項規定：「由被告上訴或為被
     告之利益而上訴者，第二審法院不得諭知較重於原審判決
     之刑。但因原審判決適用法條不當而撤銷之者，不在此限
     。」此即不利益變更禁止原則。103年6月4日增訂公布施行
     ，同年月6日生效之同條第2項固規定：「前項所稱刑，指
     宣告刑及數罪併罰所定應執行之刑。」惟所謂不利益，除
     就所宣告之主刑、從刑作形式上之比較外，尚須為整體之
     觀察，凡使被告之自由、財產、名譽等權益受較大損害者
     ，即屬實質上之不利益。保安處分，固為防衛社會之目的
     ，對於受處分人之危險人格特質命為一定之處置，然拘束
     人身自由之保安處分執行時，常使受處分人不能任意行動
     ，致人身自由受有某程度之限制，此一人身自由受限制所
     形成之社會隔離、拘束行動之結果，實與刑罰無異。倘原
     未宣告拘束人身自由之保安處分，而改判應予拘束人身自
     由之保安處分，自屬更為不利，而有上揭不利益變更禁止
     原則之適用（最高法院104年度台上字第344號判決意旨參
     照）。檢察官於本院固稱：保安處分雖對被告而言更不利
     益，但刑事訴訟法也規定如原審適用法則不當，不受不利
     益變更禁止之適用；本件原審未審酌被告酒癮之診斷，被
     告確實酗酒成癮而有再犯之虞，也請法院審酌本案被告是
     否要再施以保安處分等語（見本院卷第82至83、86至87頁
     ）。經查，本件尚難僅憑前開診斷證明書，即認被告該當
     刑法第89條禁戒處分之要件等情，已如前述。且依前開法
     條規定，禁戒處分顯屬拘束人身自由之保安處分，本件原
     審檢察官既未提起上訴，參酌上開判決意旨，自有不利益
     變更禁止原則之適用，而不得諭知被告禁戒處分，附此說
     明。
據上論結，應依刑事訴訟法第368條，判決如主文。
本案經檢察官李基彰提起公訴，檢察官乙○○到庭執行職務。
中　　華　　民　　國　　111 　年　　3 　　月　　30　　日
            刑事第四庭    審判長法　官  蔡  名  曜
　　　　　　　　　　　　        法　官  林  宜  民
　　　　　　　　　　　　　      法　官  邱  鼎  文
以上正本證明與原本無異。
不得上訴。
                                書記官  陳  宜  屏
　　　　　　　　　　　　　　　　
中　　華　　民　　國　　111 　年　　3 　　月　　30　　日
附錄本案論罪科刑法條：
修正前中華民國刑法第185條之3
駕駛動力交通工具而有下列情形之一者，處2年以下有期徒刑，
得併科20萬元以下罰金：
一、吐氣所含酒精濃度達每公升0.25毫克或血液中酒精濃度達百
    分之0.05以上。
二、有前款以外之其他情事足認服用酒類或其他相類之物，致不
　　能安全駕駛。
三、服用毒品、麻醉藥品或其他相類之物，致不能安全駕駛。
因而致人於死者，處3年以上10年以下有期徒刑；致重傷者，處1
年以上7年以下有期徒刑。
曾犯本條或陸海空軍刑法第54條之罪，經有罪判決確定或經緩起
訴處分確定，於5年內再犯第1項之罪因而致人於死者，處無期徒
刑或5年以上有期徒刑；致重傷者，處3年以上10年以下有期徒刑
。